臺灣高等法院臺中分院刑事判決　　　　　　　　　　九十一年度上易字第三二五號
　　上　訴　人
　　即 自訴 人　甲○○
　　代　理　人　乙○○
　　被　　　告　丁○○
右上訴人因被告侵占案件，不服臺灣臺中地方法院八十九年度自字第四一九號，中華
民國九十年十月三十一日第一審判決，提起上訴，本院判決如左：
    主      文
上訴駁回。
    理      由
一、自訴意旨略以：被告丁○○與自訴人甲○○原為同居關係，自訴人於民國八十八
    年七月六日因另案通緝被台中市警察局第五分局四平派出所警員緝獲而帶至警局
    偵訊，被告亦陪同前往，於警局內自訴人將隨身之勞力士金錶、翡翠項鍊、耳環
    、戒指等首飾交由被告保管，詎被告竟意圖為自己不法之所有，基於概括犯意，
    將該些物品侵占入己，復於自訴人入獄服刑期間，分別於八十八年十月廿一日、
    同年十一月一日、同年十一月三日共三次前往自訴人在台中市第十一信用合作社
    文心分社租用之個人保險箱開箱取走裡面所存放如附表所示之珠寶、文件、護照
    、印鑑章，及放置於辦公室之自訴人個人之衣服、鞋子、皮包、二副眼鏡、四雙
    高跟鞋、二條大圍巾，亦為被告所侵占，嗣自訴人於八十九年五月一日刑滿出監
    ，始知上情，並提出所指保險箱內之珠寶照片三張為證，因認被告涉有侵占罪嫌
    云云。
二、按犯罪事實應依證據認定之，無證據不得推定其犯罪事實，刑事訴訟法第一百五
    十四條定有明文。倘積極證據不足以為不利於被告事實之認定時，即應為有利被
    告之認定，更不必有何有利之證據（參見最高法院三十年上字第八一六號判例）
    。所謂「積極證據足以為不利於被告之事實之認定」，根據同院七十六年台上字
    第四九八六號判例意旨，係指據為訴訟上證明之全盤證據資料，在客觀上已達於
    通常一般之人均不致於有所懷疑、而得確信被告確曾犯罪之程度；若未達到此一
    程度，而有合理懷疑之存在時，即無從為有罪之確信。至於告訴人所指訴之事項
    ，與控案所本之其他佐證有無出入、於經驗法則是否相容，所為申告係基於真實
    被害事狀，抑或出自其他不可測之動機，與被告依據卷存證據應否受罪刑宣告之
    判斷，原無絕對之關連（參照最高法院二十年上字第三○七號判例意旨）。故告
    訴人所申告之事實，縱使己據提出大致可信之旁證，如未能肯定排除其他有利被
    告之合理推斷，即不得謂非前述判例所指「不足以為不利被告認定」之情形。
三、訊據被告丁○○固坦承自訴人於前開警局時有交付隨身之勞力士金錶、翡翠項鍊
    、耳環、戒指等首飾，惟堅決否認有何侵占之犯行，辯稱：伊於自訴人被移送至
    台中市警察局第五分局時，已將自訴人交付之首飾轉交予自訴人之子戊○○保管
    ，伊未見過自訴人所指之高跟鞋、皮包、衣服及眼鏡，當初自訴人入監服刑時佩
    揚國際股份有限公司（以下簡稱佩揚公司）已負債新台幣（下同）一千多萬元，
    之前公司實際負責人是自訴人甲○○，公司之財務及公司進出貨都由她負責，她
    入監後其子戊○○亦有參與公司業務，後來佩揚公司搬家時伊並不在場；而自訴
    人所稱之保險箱的鑰匙及印鑑是自訴人寫信叫其子戊○○交給伊的，在自訴人執
    行時戊○○有變賣掉一些自訴人所說之珠寶財物；且八十八年十一月三日那次共
    有三人到銀行去，戊○○有跟伊進去開保險箱；至於自訴人所指之資料、文件各
    一批與印鑑章一個，伊確有代為保管，然自訴人隨時可取回，本件伊並未侵占自
    訴人之任何財物等語。經查：
  (一)被告辯稱：「（問：自訴人因詐欺案移送執行時證人戊○○有無一起到警局？）
    有的，我打電話叫他過來第五分局的，在派出所時我叫他拿自訴人的身分證過來
    ，之後他就離開，到第五分局時我又打電話給他要他來拿行動電話電池、自訴人
    耳環、項鍊、戒指」（見原審第一卷第一二○至一二一頁）等語，核與證人戊○○於原審審理中證稱：「（問：你在派出所共停留多久時間？）第一次拿身分證
    去約停留五分鐘，第二次是拿行動電話的電池約十五分鐘」等語（見原審第一卷
    第二八三頁）相符，足認戊○○確曾二度前往警局，戊○○雖陳稱：沒有看到自
    訴人將身上的財物交給被告等語。惟查，自訴人於八十九年六月三十日始具狀指
    訴被告涉有此部分犯嫌，如確有其事，何以於原審起訴時及原審前二次調查庭均
    未論及被告此部分之犯行，即有可疑；而被告與自訴人於八十八年七月六日自訴
    人為警緝獲前為同居關係，被告至八十八年十月間仍對自訴人具有相當愛意，此
    有被告仍常常前往監獄會客及於自訴人服刑期間所寫信件（附於原審第一卷第一
    一八至一三一頁）附卷可稽，則被告有無侵占自訴人首飾之意圖，已有可疑；而
    自訴人所設立之公司所使用之支票，自自訴人入監服刑後即未再使用，若被告真
    有侵占之意圖，何不利用該支票以圖更大之利益？又戊○○確於當時曾二度至警
    局，如僅為交付非屬貴重物品之手機電池，何需急於當日即交付於戊○○而使戊○○來回奔波？而戊○○於自訴人入監服刑後即購買一輛自用小客車，戊○○雖
    陳稱是被告去跟業務洽商，惟證人林正東於原審證稱：「（問：是否認識戊○○
    ？）當初我在喜美汽車當業務，戊○○來看車時認識的。（問：當時交車給誰？
    ）答：交給戊○○，車款戊○○他給我現金我再匯到公司戶頭，第一次訂車給我
    十萬元，第二次再付五十五萬元」、「我不認識他（被告），一直到交車後有一
    次那部車因晴雨窗飛掉一片有一位王先生從台北打電話給我要我送到被告公司才
    認識的」、「交（車）給戊○○，車款戊○○他給我現金我再匯到公司戶頭，第
    一次訂車給我十萬元，第二次再付五十五萬元」、「交車款時被告沒有與戊○○
    前往」等語明確（見原審第二卷第五十七、五十八頁），且以當時戊○○年僅十
    八歲，何來款項支付車款？則戊○○此部分之證述，即難採信。而戊○○嗣經本
    院屢次傳喚，均未到庭，以戊○○為自訴人之子，此對自訴人而言應為重要證據
    ，當無不到之理，竟未到庭，亦悖於常情。而證人賴建智雖證稱：「應該甲○○
    的兒子離開派出所後，甲○○才將那些首飾及鑽錶交給丁○○的，因為那時我們
    整個偵訊過程都完成了準備移送三組我跟他們聊天時才提及的」等語，然被告所
    辯轉交首飾予戊○○係於台中市警察局第五分局之事，核與證人賴建智證述並無
    違背之處，尚難據此為不利被告之認定。被告此部分之犯嫌，既有上述合理之懷
    疑存在，尚難遽認被告確有此部分侵占之犯行。
  (二)自訴人所指遭被告侵占之如自訴狀附表所示之財物中，除資料、文件各一批及印
    鑑章一個為被告自承確曾由其代為保管，而持有外，餘其他財物被告均否認曾經
    持有。就如附表所示之珠寶，自訴人雖提出珠寶照片三張附卷為證，然據該三張
    照片上所示之拍攝時間係八十六年十月十八日，此距自訴人指被告予以侵占之時
    間已達二年之久，是否堪認於八十八年十月、十一月間猶屬存在，已不無疑義；
    證人陳毓義雖證稱：「當時他們（會客）見面時都談及公司之事情，丁○○有對
    甲○○說要她放心，她的首飾丁○○會幫她保管」等語，惟自訴人於八十八年七
    月十五日、八十八年十月二十四日之服刑期間寄予被告之信件中談及該保管箱放
    置之物品時，亦均未談及有何珠寶置於其中，此有該二紙信件在卷足憑（見原審
    第一卷第七十九、八十三頁），實難認確有置放於自訴人原向台中市第十一信用
    合作社文心分社所承租之保管箱內，證人陳毓義所述尚難遽信；況在自訴人於八
    十八年七月七日入監後，其原承租之該台中市第十一信用合社文心分社保管箱鑰
    匙及印鑑章係由戊○○保管，並戊○○曾三度分別於八十八年七月廿二日、同年
    八月廿一日、同年九月十三日單獨前往開箱，此據證人戊○○於原審審理時到庭
    供證明確，並有台中市第十一信用合作社檢送之該保管箱開箱紀錄在卷可稽。雖
    戊○○另證稱：「在七月廿二日，僅把台北市銀的支票本放在保險箱內，沒有拿
    東西出來，八月廿一日拿新車的證件放到保險箱內，沒有拿東西出來，九月十三
    日丁○○說要新車的證件車號是Ｘ五－七七七六我去拿那部車的證件出來，沒有
    放東西進去」云云；然徵諸戊○○為自訴人之子，其所證已難免偏頗，且經原審
    審理中就上開保管箱內之情狀予以隔離訊問，證人戊○○證稱之「（問：你八十
    八年九月十三日最後一次單獨去開箱時該保險箱內還存放那些財物？）有一包紅
    色的袋子放了一只女用勞力士手錶，還有一些小手飾包括戒指、手鐶，另外還有
    二、三個手鐲，其他還有一些公司文件」、「（問：裡面是否有甲○○的護照或
    個人之證件？）有身分證、戶口名簿、護照及以前公司的資料」、「（問：你所
    提到的公司文件及甲○○個人資料是用何東西包裝？）用牛皮紙袋一袋裝著另外
    還有資料夾二、三個左右」、「（問：護照用什麼裝著？）護照是放在牛皮紙袋
    內」、「（問：你有無法確定戒指、手鐶各有幾個？）沒有仔細算過」、「（問
    ：那紅色袋子裡面是否放有項鍊及耳鐶？）應該是有，耳鐶確定有，項鍊不太確
    定，耳鐶印象有二對」、「（問：保險箱有無分隔？紅色袋子究竟放在保險箱的
    那一個位置？）沒有分隔，紅色袋子我的習慣是放在資料夾下面，我之前就都有
    去開過了，八十八年七月六日及七月七日也是我單獨去開的」等語（見原審第一
    卷第二八一至二八二頁），核與自訴人甲○○所指稱之：「（問：在你入監前上
    開保險箱內你究竟放了那些東西？）有一些重要個人文件及一包珠寶，護照也有
    在裡面」、「（問：上開東西你分別以何東西包裝著並且放在保險箱的什麼地方
    ？）護照直接放著，文件以牛皮紙袋裝著，有二、三個公文封，文件有戶口名簿
    及以前公司客戶一些退票資料，珠寶以一個紅色袋子裝著，裡面如我自訴狀附表
    所列之東西」、「（問：手錶究竟有幾個放在保險箱內？）三個」等語（見原審
    第一卷第二八三頁）顯有出入，是證人戊○○所證述之內容，自難證明自訴人指
    訴之內容為真實；此再參以被告最後一次於八十八年十一月三日前往開箱時又係
    與戊○○同往，此為戊○○所自承，而戊○○當日又確有與被告共同進入該文心
    分社內，且當天戊○○自文心分社出來後並未提到保險箱中物品遺失之事，但丁○○有責戊○○把珠寶拿去當以及自己領錢買車之事，而戊○○反駁稱其沒有
    拿去當，是放在一位阿姨那邊跟她借幾萬元來用等語等情（此業據證人即當日與
    被告丁○○及戊○○同車前往文心分社之陳福隆於原審審理時到庭結證綦詳）。
    則本件更難僅以自訴人所提之前揭三張拍攝於八十六年十月間之珠寶照片與被告
    有於八十八年十月廿一日、同年十一月一日、同年十一月三日三次前往台中市第
    十一信用合作社文心分社開啟自訴人所承租之保管箱，即遽認被告曾持有過自訴
    人所指之存放於該保管箱內之財物甚明。
  (三)至自訴人自訴意旨另所指遭被告侵占之其個人護照、衣服、鞋子、皮包、二副眼
    鏡、四雙高跟鞋、二條大圍巾等物品，雖自訴人舉證人即佩揚公司之前任會計丙○○到庭證稱：「（問：在要遷移到文心路時你是否有將原來甲○○留在佩揚公
    司辦公室內的一些衣物、高跟鞋、文件及其他財物整理打包一起搬到文心路那邊
    去？）周小姐那箱衣服、高跟鞋是我整理的，至於其他文件因甲○○與丁○○是
    共用一張桌子那些是丁○○整理的，我整理那箱封起來時上面有寫周小姐，我們
    的東西是一起由搬家公司搬到文心路那邊，搬過去後我們是自己整理自己的東西
    ，而甲○○與丁○○的東西就交給丁○○處理，因那時周小姐不在，我就沒有再
    去碰那箱東西」、「（問：你整理的那箱衣物與鞋類共有幾件及幾雙？）好像有
    二套衣服、一件批肩、二雙高跟鞋、二個皮包」等語（參見原審八十九年八月十
    日上午訊問筆錄）；然證人楊秀真為自訴人所整理之該箱物品，被告否認曾予經
    手，且據原審訊之證人丙○○該箱物品之下落，證人丙○○乃證稱：「（問：那
    箱東西後來搬到文心路那邊去以後你究竟有無再看過？）我是沒看過，因為搬去
    後都是個人整理個人的東西，比較不重要的東西都堆到大樓陽台那邊」、「（問
    ：你有無看到那些東西有無在陽台那邊？）搬過去後我沒有再經手，我也沒有到
    陽台看看有哪些東西」、「（問：後來陽台上的那些東西如何處理？）陽台的東
    西都是一些比較不重要的，有時需要用到的話需要用到的人會去拿，有時清潔的
    歐巴桑會清走」、「（問：你是否有看過丁○○去經手你替周玉蕙整理的那箱東
    西？）沒有看過」等語（參見原審九十年十月二日上午審理筆錄），是由證人丙○○於原審證述之內容，顯亦不足以證明被告曾持有過自訴人所指之此部分物品
    甚明。
  (四)又自訴人所指之資料、文件各一批與印鑑章一個部分，被告固供承確有代為保管
    ，然被告係因自訴人於八十八年七月間因案突遭緝獲並入監服刑，且當時被告與
    自訴人又有同居關係，更於同辦公室工作，方由被告代為保管，此有自訴人於八
    十八年服刑期間寄予被告之信函附卷可考；雖自訴人於八十九年五月一日出監後
    ，未能迅即尋得被告而予取回，惟被告於自訴人八十九年五月十二日提起本件自
    訴後，於原審調查期間即透過選任之辯護人洪嘉鴻律師以郵局存證信函通知自訴
    人可隨時取回，並自訴人亦已取回其中之部分物品，有台中法院郵局第一○一○○號存證信函與自訴人所書立之收據影本各一件在卷可參，徵諸自訴人自出監後
    迄提起本件自訴之期間僅甚短之十一日，且自訴人又未能舉其他具體事證，以證
    明此期間其確已向被告催索而未果，則在被告嗣即已透過律師致函自訴人可隨時
    取回之情下，衡情顯難認被告有故予侵占之意甚明。
  (五)綜上所述，本件就自訴人所指遭被告侵占之如自訴狀附表所示之財物中，除資料
    、文件各一批及印鑑章一個外，其餘所列之財物既均未能證明被告確曾持有之；
    而自訴人所指之資料、文件各一批與印鑑章一個部分，被告固曾代為保管，惟於
    自訴人八十九年五月一日出監，並於同年月十二日提起本件自訴後，於原審調查
    期間即透過選任之辯護人洪嘉鴻律師以郵局存證信函通知自訴人可隨時取回，並
    自訴人亦已取回其中之部分物品，皆已如前所論述。則按前揭關於刑法上侵占罪
    之說明，本件被告並無該當於該項罪名之行為甚明；此外，復查無其他積極事證
    足資證明被告有何故意侵占之不法意圖及行為，本件尚難僅憑自訴人之指訴，即
    率認被告有何侵占之犯行，揆諸前揭規定及實務見解，本件被告前揭犯罪應屬不
    能證明，不能證明被告犯罪，原審法院因而判決被告無罪，自無違誤。自訴人上
    訴意旨仍執陳詞，指摘原判決不當，求予銷撤改判，核無理由，應予駁回。
四、據上論斷，應依刑事訴訟法第三百六十八條，判決如主文。
中      華      民      國      九十一     年     七      月   二十五   日
                                臺灣高等法院臺中分院刑事第六庭
                                      審判長法  官  李  文  雄
                                            法  官  陳  嘉  雄
                                            法  官  邱  顯  祥
右正本證明與原本無異。
不得上訴。
                                            書記官  陳  如  慧
中      華      民      國      九十一     年     七      月   二十六   日
附表：
      品名              單位       數量
一、勞力士男用金錶       只         一
二、勞力士女用金錶       只         一
三、勞力士女用白錶       只         一
四、玉鐲                 只         二
五、翡翠戒指             個     二
六、翡翠手鍊             條         一
七、鑽石項鍊             條         一
八、鑽石耳環             對         一
九、養珠手環             只         一
十、資料                 批         一
十一、文件               批         一
十二、女衣物鞋子皮包
十三、個人護照           本         一
十四、印鑑章             個         一
                                                                        Ｒ
